【裁判字號】    98,訴更(一),20
【裁判日期】    980923
【裁判案由】    損害賠償
【裁判全文】
臺灣高等法院臺中分院民事判決        98年度訴更(一)字第20號
原      告  乙○○
被      告  甲○○
訴訟代理人  蔡鴻斌律師
上列當事人間損害賠償事件，原告提起刑事附帶民事訴訟，本院
刑事庭裁定（96年度附民更字第8號）移送民事庭，經最高法院
發回更審，本院於民國98年9月9日言詞辯論終結，茲判決如下：
    主  文
原告之訴及假執行之聲請均駁回。
第二審及發回前第三審訴訟費用（確定部分除外）由原告負擔。
    事實及理由
一、原告主張：被告係交通部臺灣鐵路管理局（下稱臺鐵）彰化
    電務段彰化號誌分駐所技術助理，於民國（下同）91年1月7
    日夜間，負責監督亞細亞水電工程有限公司（下稱亞細亞公
    司）所承攬鐵路基隆站起221公里81公尺處穿越軌道地下電
    纜徑路施設工程（下稱系爭工程），於向花壇站值班副站長
    張添進申請封鎖台鐵彰化站至花壇站間東正線路線後，竟疏
    未遵守台鐵路線隔斷及路線封鎖須知第二十五條第二款規定
    ，於張添進尚未轉報彰化調度所發佈之行車命令，即告知亞
    細亞公司工地領班王添樹已完成路線封鎖。王添樹乃通知工
    程人員開始施工，旋末班第2253次列車於91年1月8日零時3
    分30秒行經該處，撞及正在施工之原告之子陳志明，陳志明
    當場頭部骨折、腦挫傷死亡。原告因此受有支出喪葬費新台
    幣（下同）37萬2420元，及扶養費82萬8523元、慰藉金80萬
    元之損失等情，爰依侵權行為法律關係，求為命：被告應給
    付原告200萬0943元，並加付法定遲延利息之判決（原告逾
    上開金額之請求，經本院前審判決駁回，未據其聲明不服，
    已告確定，茲不予論述）。
二、被告則以：其並未告知王添樹鐵路已完成封鎖，於事故之發
    生，並無過失，不負賠償責任。縱認被告有過失，民法第一
    百八十六條就公務員執行職務之侵權行為，已有特別規定，
    無適用同法第一百八十四條規定之餘地，本件原告僅得依國
    家賠償法請求國家賠償，提起本訴顯無理由。且原告之損害
    ，業經亞細亞公司賠償420萬元而填補，不得再向被告請求
    賠償等語，資為抗辯。
三、原告主張被告係臺鐵彰化電務段彰化號誌分駐所技術助理，
    於91年1月7日夜間，負責監督亞細亞公司所承攬系爭工程，
    於向花壇站值班副站長張添進申請封鎖台鐵彰化站至花壇站
    間東正線路線後，未遵守台鐵路線隔斷及路線封鎖須知第二
    十五條第二款規定，於張添進尚未轉報彰化調度所發佈之行
    車命令，即告知亞細亞公司工地領班王添樹已完成路線封鎖
    。王添樹乃通知工程人員開始施工，旋末班第2253次列車於
    91年1月8日零時3分30秒行經該處，撞及正在施工之原告之
    子陳志明，陳志明當場頭部骨折、腦挫傷死亡等事實，業據
    證人即台鐵花壇站副站長張添進、第2253次列車司機余添盛
    、彰化調度所調度員陳祈福在臺灣彰化地方法院（下稱彰化
    地院）91年度交訴字第147號、本院92年度交上訴字第1375
    號、96年度交上更(一)字第19號業務過失致死刑事案偵審中證
    述甚詳，又台鐵彰化調度所91年1月16日函之記載，可知陳
    志明遭受列車撞擊時，台鐵彰化站至花壇站間東正線路線係
    在尚未封鎖狀態。而王添樹係因被告於91年1月7日晚11時50
    分後，在台鐵花壇車站門口向其告知東正線路線已經封鎖，
    可以動工後，始以無線電告知亞細亞公司現場工人可以開始
    施工等情，亦據王添樹、潘全勇、林鴻文在上開刑事案審理
    中證稱屬實，並有無線電錄音譯文附卷可稽。被告亦因本件
    經本院96年度交上更(一)字第19號、最高法院97年度台上字第
    1816號刑事判決判處業務過失致人於死罪刑確定在案，有各
    該判決在卷可憑（見本院訴字卷3至15頁、本審卷56至58頁
    ），並經本院調閱上開刑事偵審全卷查明屬實，自堪信原告
    上開主張為真實。
四、被告辯稱其於本件事故發生前，未告知亞細亞公司工地領班
    王添樹鐵路已完成封鎖，係亞細亞公司擅自提前施工，其就
    本件事故之發生並無過失等語。經查，被告並不否認於91年
    1月7日夜間，負責監督亞細亞公司所承攬鐵路基隆站起221
    公里81公尺處穿越軌道地下電纜徑路施設工程。而證人王添
    樹於上開刑事案偵審中證述被告確於91年1月7日晚間11時50
    分以後，在臺鐵花壇車站門口向其告知臺鐵彰化站及花壇站
    間東正線，即自鐵路基隆站起221公里81公尺處已封鎖等語
    （見偵查卷8至11頁、本院刑事上訴字卷43至49頁）。證人
    即亞細亞公司工地現場主任詹前棕則於上開刑事案審理時，
    證述略以：鐵路路線封鎖事情，亞細亞公司之領班係聽從監
    工即被告指示，被告說可施工，領班才會施工等語（見刑事
    一審卷28至30頁、本院刑事上訴字卷217至223頁）。衡以被
    告身為系爭工程現場施工之監督人員，負責於系爭工程之施
    工期間，向車站統籌辦理路線封鎖申請等相關業務，系爭工
    程之預定施工時間係自91年1月8日凌晨零時1分至5時，則在
    上開預定施工時間之前，包攬工程之亞細亞公司，衡情不可
    能不派人向被告請示是否可以如時開始動工之事項。若亞細
    亞公司未派人與被告聯繫，被告亦不可能到上開案發時間，
    仍未開啟其所攜帶之手提式無線電以與亞細亞公司相關人員
    聯繫等情，上開證人王添樹、詹前棕之證述，應可採信。又
    ，王添樹確以無線電向亞細亞公司現場施工人員告知「東線
    」（即上述東正線）可以開始施工，有上開無線電錄音譯文
    附上開刑事卷可稽。證人潘全勇、林鴻文等人在上開刑事案
    審理中，亦均證稱係因王添樹上開無線電通知而開始施工。
    被告雖辯稱亞細亞公司未獲許可而擅自提前施工，但亞細亞
    公司人員如要擅自提前施工，何須由王添樹以無線電向施工
    人員通知此情？況系爭工程已預定施工時間為91年1月8日、
    9日、10日、11日等4日之凌晨零時1分起，至5時止，亞細亞
    公司人員何需在91年1月7日晚間、已近8日凌晨時冒險擅自
    提前施工？以王添樹為領班，其與現場施工人員均係向亞細
    亞公司領取固定薪資，其等何需提前完工，置自己、同事及
    火車乘客之生命安全於不顧，僅提早約數分鐘之施工時間而
    已？是被告所辯，與常情不符，應不可採。次查，被害人陳
    志明遭受上開第2253次列車撞擊當時，在臺鐵彰化站至花壇
    站間「東正線」路線實際上係在尚未封鎖之狀態，亦據臺鐵
    花壇站副站長張添進、第2253次列車司機余添盛、彰化調度
    所調度員陳祈福分別於警訊、偵查中證述明確，並有臺鐵彰
    化調度所91年1月16日彰調總字第035號函在卷可稽（見相驗
    卷67頁），被害人陳志明係因本件鐵路交通事故致頭部骨折
    、腦挫傷死亡，有勘驗筆錄、相驗屍體證明書及驗斷書在卷
    可憑。再依據當時臺鐵行車規章「路線隔斷及路線封鎖須知
    」第三條規定：因施工妨礙路線、電車線致需停開列車、變
    更列車運轉時刻時，應申請路線封鎖；同須知第六條規定：
    施工負責人或監督人對於路線封鎖之核准事項，應與原申請
    事項核對是否有變更；同須知第十一條規定：施工路線隔斷
    或路線封鎖時，接受申請之站（距施工地點最近站）應填寫
    路線隔斷、封鎖工作記錄簿，施工負責人應於施工完畢確認
    無礙行車後，在工作記錄簿上親自簽名或蓋章；同須知第二
    十四條規定：因路線封鎖、斷電及號誌機停用較局令、處令
    、行車命令預定之時間提早或延緩結束時，施工負責人應報
    請站長轉報轄區調度所發佈行車命令通知有關站及列車乘務
    員；同須知第二十五條第二款規定：施工負責人應於施工前
    向施工地點最近車站申請，由該站站長轉報轄區調度所，發
    佈行車命令，有臺鐵「路線隔斷及路線封鎖須知」在卷可憑
    （見相驗卷156至164頁），足認被告並無不能注意之情事，
    卻未依上開規定，確認路線封鎖申請是否已核准，竟於91年
    1月7日晚間11時50分後，在臺鐵花壇車站門口向王添樹告知
    上開路線「東正線」已經封鎖，可以動工，王添樹乃將此情
    通知亞細亞公司現場施工人員，致引起本件意外事故甚明。
    則被告為系爭工程現場施工之監督人，其於未確認路線封鎖
    申請結果前，竟告知王添樹東正線已經封鎖，可以動工，致
    發生系爭意外事故，造成陳志明死亡，自應負過失責任。被
    告辯稱其不負過失責任等語，應不足取。
五、按公務員因故意違背對於第三人應執行之職務，致第三人受
    損害者，負賠償責任。其因過失者，以被害人不能依他項方
    法受賠償時為限，負其責任，為民法第一百八十六條第一項
    所明定。是以公務員之侵權行為責任，須以民法第一百八十
    六條之規定為據，自無同法第一百八十四條規定之適用。本
    件被告係公務員執行職務過失致原告之子陳志明死亡，原告
    依侵權行為法律關係請求被告賠償，自應適用民法第一百八
    十六條之規定。本件原告前已提起國家賠償訴訟，經彰化地
    院92年度國字第7號、本院93年度上國字第9號判決原告敗訴
    確定在案，有該判決在卷可稽（見本院訴字卷32至43頁）。
    原告上開國家賠償之訴既經敗訴確定，未獲國家賠償，自仍
    得依民法第一百八十六條第一項規定，請求被告負損害賠償
    責任。被告抗辯依最高法院87年度台上字第473號、97年度
    台上字第2594號判決意旨，原告僅得依國家賠償法請求國家
    賠償，不得逕向其求償云云，不足採取。
六、按不法侵害他人致死者，對於支出醫療及增加生活上需要之
    費用或殯葬費之人，亦應負損害賠償責任。被害人對於第三
    人負有法定扶養義務者，加害人對於該第三人亦應負損害賠
    償責任。不法侵害他人致死者，被害人之父母、子女及配偶
    ，雖非財產上之損害，亦得請求賠償相當之金額。民法第一
    百九十二條第一、二項及第一百九十四條分別定有明文。被
    告前述過失行為，既造成原告之子陳志明死亡之結果，就原
    告所受損害，應負賠償責任。茲就原告主張之損害，審酌如
    下：
  (一)喪葬費部分：原告主張支出37萬2420元，業據提出收據等件
    為證，核其項目為習俗上所必需，被告並不爭執（見本審卷
    24頁），應予准許。
  (二)扶養費部分：原告為陳志明之父，30年10月30日生，扶養義
    務人除陳志明外，另有子女3人，依內政部統計之90年臺閩
    地區簡易生命表所載，男性62歲之平均餘命尚有18.64歲，
    原告僅請求以17.16歲計算，再依行政院主計處就國人於90
    年平均每人民間消費支出，統計為27萬5125元，原告僅以27
    萬4416元計算，按霍夫曼式計算法及陳志明應負扶養義務之
    比例1/4計算，原告之扶養費損失為86萬5980元，其僅請求
    82萬8523元，被告亦不爭執（見本審卷42頁），自應准許。
  (三)慰藉金部分：原告為30年10月生，含莘茹苦養育陳志明數十
    載，今驟然失所依靠，老年喪子，精神上自受極大之痛苦。
    查，原告為國小畢業，以幫人除草為業，財產有農舍1間，
    價值約49萬9900元；被告為二專畢業，本件事故發生時任臺
    鐵彰化電務段彰化號誌分駐所技術助理，90、91、92年度所
    得分別為49萬9256元、53萬6908元、48萬2632元，名下無財
    產，為兩造所陳明，並有原告89年至91年財產歸屬資料及所
    得資料清單、被告之稅務電子閘門財產所得資料在卷可稽（
    見彰化地院92年度國字第7號卷48至51頁、本院前審卷91至
    97頁），本院審酌兩造之教育程度、身分、地位、經濟狀況
    ，及原告所受痛苦之程度等一切情狀，認原告請求非財產上
    損害，以80萬元為適當。
  (四)以上合計，原告所受損害金額為200萬0943元。
七、被告抗辯原告所受損害，業經亞細亞公司賠償420萬元獲得
    填補，不得再向被告請求等語，原告不否認因本件事故自亞
    細亞公司受領420萬元，惟主張係陳志明參加保險獲賠之保
    險金（見本院卷36、42頁）。查，被告提出原告於91年1月
    12 日與亞細亞公司簽立之和解書，內載：「肇事情形：91
    年元月8日0時4分甲方（即亞細亞公司）於嘉義至彰化間ATP
    電纜佈放工程施工間發生意外致乙方（此指陳志明）死亡。
    」、「和解條件：一、茲鑒於事出意外雙方同意和解結案由
    甲方（即亞細亞公司，下同）賠付乙方（即原告，下同）總
    金額新台幣肆佰貳拾萬元整。二、嗣後無論如何情形乙方或
    任何其他人不得再向甲方要求其他賠償並不得再有異議及追
    訴等情事。」，有該和解書在卷可查（見本院卷39頁）。原
    告雖稱不知和解書是誰所簽云云（見本院卷36頁背面），惟
    比對原告於本院98年7月20日提出之陳述書（見本院卷37頁
    ）與上開和解書，「乙○○」三字之簽名其字形、筆畫特徵
    ，相似度極高，堪認出於同一人之手筆。再經本院函詢亞細
    亞公司，該公司函覆以該和解書確係為本事故賠償原告和解
    金等語（見本院卷40頁）。堪認該420萬元係亞細亞公司因
    本件事故對原告之損害賠償，原告主張該420萬元為保險理
    賠金，不足採信。按數債務人具有同一目的，本於各別之侵
    權行為發生原因，對債權人各負全部給付之義務，因債務人
    中一人為給付，他債務人即同免其責任（學說上所謂不真正
    連帶債務）。被告與亞細亞公司係本於各別侵權行為發生原
    因，對原告負全部給付之義務，原告因本件事故所受損害計
    200萬0943元，已自亞細亞公司受償420萬元，被告因亞細亞
    公司之給付，同免給付責任。是被告抗辯原告已不得向其請
    求損害賠償等語，堪以採取。
八、綜上所述，原告依侵權行為法律關係，請求被告給付200萬
    0943元，並加付法定遲延利息，為無理由，應予駁回，其假
    執行之聲請亦失所附麗，應併予駁回。本件事證已臻明確，
    兩造其餘攻擊防禦方法及舉證，核與本件判決結果不生影響
    ，毋庸逐一論列，併此敘明。
據上論結，原告之訴為無理由，依民事訴訟法第七十八條，判決
如主文。
中    華    民    國    98    年    9     月    23    日
                民事第一庭    審判長法  官  吳火川
                                    法  官  胡景彬
                                    法  官  饒鴻鵬
以上正本係照原本作成。
如對本判決上訴，須於收受判決送達後20日內向本院提出上訴書
狀，其未表明上訴理由者，應於提出上訴後20日內向本院提出上
訴理由書（須按他造人數附具繕本）。
上訴時應提出委任律師為訴訟代理人之委任狀。具有民事訴訟法
第466條之1第1項但書或第2項之情形為訴訟代理人者，另應附具
律師及格證書及釋明委任人與受任人有該條項所定關係之釋明文
書影本。
                                    書記官  林明冬
中    華    民    國    98    年    9     月    25    日
                                                      Ｓ


司法院資訊處製作；財團法人民間司法改革基金會備份。
